【裁判字號】    93,訴,2969
【裁判日期】    950420
【裁判案由】    營業稅
【裁判全文】
臺北高等行政法院判決
                                     93年度訴字第02969號
                              .
原      告  甲○○
訴訟代理人  吳尚昆  律師
被      告  財政部臺灣省北區國稅局
代  表  人  許虞哲（局長）
訴訟代理人  乙○○
上列當事人間因營業稅事件，原告不服財政部中華民國93年8月
23日第00000000000號訴願決定，提起行政訴訟。本院判決如下
：
  主  文
訴願決定及原處分（復查決定）關於罰鍰部分撤銷。
原告其餘之訴駁回。
訴訟費用由被告負擔四分之三；餘由原告負擔。
  事  實
壹、事實概要：
  一本案原告在未申請營業登記之情況下，在桃園縣八德市興建
    房屋一批，其中有如附表所示之7戶房屋，經桃園縣政府稅
    捐稽徵處於民國（下同）88年3月22日認定為原告所興建完
    成，並已出售，因此認定原告有以下之違章事實，而對之加
    以補稅及處罰。
    (一)違章事實部分：
      銷售上開如附表所示之房屋7戶，且銷售金額為新台幣（
      下同）10,243,333元（未含稅），卻未依規定給予憑證
      亦未報繳營業稅。
      【註】：每戶銷售情況及銷售金額均詳附表。
    (二)補稅及裁罰處分：
      1.補繳營業稅512,166元。
      2.按所漏稅額處3倍罰鍰計1,536,400元（計至百元）。
  二原告不服上開核定而申請復查，但復查結果未獲變更，原告
    提起訴願亦遭訴願駁回，因此提起本件行政訴訟。
貳、兩造聲明：
  一原告聲明：
    求為判決撤銷原處分及訴願決定。
  二被告聲明：
    求為駁回原告之訴。
參、兩造之爭點：
  一原告主張之理由：
    (一)本件原處分機關為桃園縣政府稅捐稽徵處，因自92年1月1
      日起營業稅由國稅局收回自徵，即由財政部台灣省北區國
      稅局概括承受營業稅所有稽徵業務，是本件被告機關為財
      政部台灣省北區國稅局，合先陳明。
    (二)緣原告前獲桃園縣政府稅捐稽徵處91年12月17日桃稅法字
      第09100291726號處分書，指摘原告未經辦妥營業登記即
      於85年間出售八德市之7戶房屋，裁罰1,536,400元罰鍰及
      補徵512,166元營業稅，原告實難甘服，爰申請復查，然
      仍經被告機關以93年2月10日北區國稅法一字第093000604
      0號復查決定核駁，即維持原核定，原告認為原核定認事
      用法均有違誤，爰依法提起訴願，仍遭訴願機關駁回訴願
      。
    (三)查本件原告係於82年間與丁諒發簽署合建契約書，由原告
      提供土地與丁某合作建房屋，契約即約明雙方各分得一半
      （即4筆）房地，此有合建契約書可稽；至於原告分得之
      房地全係由原告之子女取得，原告為單純提供土地合建之
      地主，待房屋興建完成後，依契約分配房地，就當事人間
      之本意，其間原告並無營業行為，丁某取得之房地亦由其
      自行處理，然本件房地於辦理登記所有權時，因原告不諳
      法令，全交由營建商及丁某委託之代書辦理，詎竟遭辦理
      為原告原始取得所有權，再以買賣方式過戶與其他人，致
      生本件爭執，然此請詳查本件卷內原告提供合建房屋之始
      末資料，即明原告確無任何違章營業行為。
    (四)按「本法稱營利事業，係指公營、私營或公私合營，以營
      利為目的，具備營業牌號或場所之獨資、合夥、公司及其
      他組織方式之工、商、農、林、漁、牧、礦冶等營利事業
      。」所得稅法第11條第2項定有明文。查本件原告僅係單
      純提供土地與他人合作新建房屋，並將分得之房地4筆登
      記於自己子女之名下，未涉及營業行為，另4筆房地亦係
      由建商自行處置，原告無從置喙，此觀合建契約書即明；
      且原告從未有營業牌號或場所，更未有任何組織從事實際
      之營業行為，核與前開所得稅法第11條第2項之規定並不
      相符，乃被告機關認為原告有違章行為，確屬誤會。
    (五)且按被告機關認定系爭7戶房屋之起造人為原告、丁諒發
      （與原告合建者）、原告之女游美婉、原告之女游如梅、
      原告之女游秀嬖、原告之女游夏亭及原告之侄子李建德，
      且均為原告之人頭云云，僅係臆測，並無任何實據可憑。
      縱依被告機關認定，系爭7戶房屋中有4戶係移轉登記予原
      告之子女，被告機關亦認為均係原告之人頭，則就該4戶
      房屋，並無實際買賣等營業行為甚明，被告機關卻仍課予
      營業稅及罰鍰，實有未洽。
    (六)況按租稅法所重視者，乃在於表徵納稅能力之經濟事實，
      而非其外觀之法律行為，是在解釋適用稅法時，所應根據
      者為經濟事實，不僅止於形式上之公平，而應就實質上經
      濟上利益之享受者予以課稅，始符實質課稅及公平課稅之
      原則，此有最高行政法院92年度判字第1292號判決意旨可
      參。
    (七)又按租稅之課徵，在「租稅法定主義」之下，應以具備課
      稅構成要件為前提。而認定課稅構成要件及就租稅法之解
      釋上，如發生法律形式、名義或外觀（即形式上存在之事
      實），與真實之事實、實態或經濟負擔（即事實上存在之
      事實）有所不同時，則租稅課稅之基礎應依事實上存在之
      實質為斷，此即為租稅法學上通稱之「實質課稅原則」。
    (八)「按租稅法所重視者，應為足以表徵納稅能力之實質的經
      濟事實，而非其外觀之法律行為或形式上之登記事項，對
      實質上相同經濟活動所產生之相同經濟利益，應課以相同
      之租稅，始符合租稅法律主義所要求之公平及實質課稅原
      則，且實質課稅原則為租稅法律主義之內涵及當然趨勢。
      職是之故，有關課徵租稅構成要件事實之判斷及認定，自
      亦應以其實質上經濟事實關係及所產生之實質經濟利益為
      準，而非以形式外觀為準，否則勢將造成鼓勵投機或規避
      稅法之適用，無以實現租稅公平之基本理念及要求。」業
      據前行政法院86年判字第87號著有判決在案；且高雄高等
      行政法院90年訴字第1240號判決，於類似本件案例之判決
      亦認為「本件前揭5棟房屋之起造人雖為原告，然就實質
      上乃係以此為原告之擔保，原告與光○公司之真意為合建
      分售方式，參諸實質課稅原則及前揭判決要旨，被告以原
      告為營業稅之納稅義務人，自有未合。」等語，是以本件
      被告機關未詳查本件實質上經濟活動，而原告分得之房地
      全係由原告之子女取得，此亦為被告機關所查明，即就原
      告而言，本件根本無任何營業活動，乃原處分（含復查決
      定）命補徵稅款並予處罰，確實於法不合。
    (九)退萬步言之，本件房屋營造商宜坤營造股份有限公司曾就
      工程款開立二聯式統一發票6張（金額共1,200萬元）予原
      告，且宜坤營造股份有限公司亦確於85年3 月申報營業稅
      （被告機關亦自認此事實），就此部分二聯式統一發票而
      言，縱認不得充為扣抵銷項稅額之進項憑證，然在裁罰及
      計算漏稅額時，因納稅義務人取得合法進項憑證，國家有
      完整流程得以勾稽，而前手又已確把該等稅款繳納給國家
      ，則在解釋上計算漏稅額時，實應將納稅義務人所取得二
      聯式統一發票考量在內，即原告之前手即宜坤營造股份有
      限公司已依法申報營業稅，並開立二聯式統一發票，是本
      件應無威脅稅收實現之實質危險存在，應無對予原告裁罰
      之必要。
  二被告主張之理由：
    (一)補徵營業稅部分：
      1.按「在中華民國境內銷售貨物或勞務及進口貨物，均應
        依本法規定課徵加值型或非加值型之營業稅。」、「將
        貨物之所有權移轉與他人，以取得代價者，為銷售貨物
        。」、「營業人之總機構及其他固定營業場所，應於開
        始營業前，分別向主管稽徵機關申請營業登記。登記有
        關事項，由財政部定之。」、「營業人有左列情形之一
        者，主管稽徵機關得依照查得之資料，核定其銷售額及
        應納稅額並補徵之......三、未辦妥營業登記，即行開
        始營業，或已申請歇業仍繼續營業，而未依規定申報銷
        售額者。」為行為時營業稅法第1條、第3條第1項、第
        28條及第43條所明定。次按「營業人以土地及其定著物
        合併銷售時，除銷售價格按土地與定著物分別載明者外
        ，依房屋評定標準價格占土地公告現值及房屋評定標準
        價格總額之比例，計算定著物部分之銷售額。」、「本
        法稱時價，係指當地同時期銷售該項貨物或勞務之市場
        價格。」、「本法第51條第1款至第6款之漏稅額，依左
        列規定認定之：一、第1款至第4款及第6款，以經主管
        稽徵機關依查得之資料，核定應補徵之應納稅額為漏稅
        額。」為營業稅法施行細則第21條、第25條及第52條第
        2項第1款所規定。
      2.本案原告未申請營業登記，即興建桃園縣八德市大安里
        10鄰水井6-5號至6-11號等7戶房屋出售，銷售額10,243
        ,333元，未依規定給與憑證亦未報繳營業稅，案經桃園
        縣稅捐稽徵處查得，取具說明書及買賣契約書等相關資
        料佐證，違章事證明確，乃核定補徵營業稅額512,166
        元。原告不服，主張係與丁諒發合建分屋，且分得之房
        地全由子女取得，原告為單純提供土地合建之地主，並
        無營業行為云云。
      3.經查：
        (1)系爭桃園縣八德市大安里10鄰6-5號至6-11號房屋，
          基地坐落於桃園縣八德市○○段1081-4地號（復查及
          訴願決定誤繕為1084-4地號，後經分割變更為1081-4
          ～1081-13地號）土地，係原告所有。
        (2)系爭房屋係分別以原告、丁諒發（即原告主張之合建
          者）、原告之女游美婉、游如梅、游秀嬖、游夏亭、
          原告侄子李建德等人為建造執造之起造人，使用執照
          除將丁諒發變更為購屋者詹文裕外，其餘與建造執造
          同，上述起造人應為原告之人頭。
        (3)依房屋買賣契約、房屋稅稅籍，查得原告為出售系爭
          房屋者。
        (4)與訴外人宜坤營造股份有限公司簽訂系爭房屋之興建
          合約，亦以前述起造人為業主，有興建合約、發票影
          本附案可證。
        (5)系爭房屋於85年間皆已出售，有房屋稅稅籍可證，原
          告並非自住。
        (6)綜上可知，原告確為自地自建房屋出售，原核定以原
          告為補稅對象，並無不合。
      4.再查丁諒發係向原告購買房屋，有丁諒發及代書筆錄、
        房屋買賣契約及資金證明附案可稽，且原告亦於89年9
        月22日於桃園縣政府稅捐稽徵處談話筆錄中，自承並未
        與丁諒發先生合建，且亦於88年3月31日及91年3月15日
        之桃園縣政府稅捐稽徵處之談話筆錄中，業已自述系爭
        房地之售價，原核定依其主張之出售6戶房地之售價，
        依房屋評定標準價格占土地公告現值及房屋評定標準價
        格總額之比例，計算房屋部分之銷售額為8,783,447元
        ，至於其中1戶與丁諒發交換之房屋，係依同時期銷售
        之市價計算銷售額為1,459,886元，合計銷售額為10,24
        3,333元，營業稅額為512,166元，揆諸前揭規定，並無
        違誤。
      5.按「當事人主張事實須負舉證責任其所提出之證據不足
        為其主張事實之證明，自不能認其主張之事實為真實。
        」前行政法院36年判字第16號著有判例。原告主張因不
        諳法令交由營建商及丁某委託之代書辦理乙節，尚無可
        為免責之理由，是原核定依原告自述價格，核算房屋銷
        售額為10,243,333元，核定補徵營業稅512,166元並無
        不合。
    (二)罰鍰部分：
      1.按「納稅義務人，有左列情形之一者，除追繳稅款外，
        按所漏稅額處1倍至10倍罰鍰，並得停止其營業：一、
        未依規定申請營業登記而營業者。」為加值型及非加值
        型營業稅法第51條第1款所明定。
      2.本件原告未申請營業登記，即興建桃園縣八德市大安里
        10鄰水井6-5號至6-11號等7戶房屋出售，銷售額10,243
        ,333元，未依規定給與憑證亦未報繳營業稅，致漏報營
        業稅額512,166元，違章事證明確，業如前述，原核定
        按所漏稅額512,166元處3倍罰鍰計1,536,400元，揆諸
        前揭規定，並無不合。
  理  由
壹、兩造爭執之要點：
  一按本案中被告機關承接桃園縣政府稅捐稽徵處之業務，而認
    定如附表所示之7棟建物為原告興建，並且原始取得第一次
    所有權，而將之出售予第三人，卻未依法開立統一發票，並
    報繳營業稅，因此對原告予以補稅及處罰。
  二對上開補稅及裁罰處分之合法性，原告之爭執重點如如下述
    ：
    (一)本稅部分：
      在事實認定之層次上，否認上開7戶建物均為其原始取得
      ，而出售予第三人。
    (二)裁罰部分：
      1.第一層次上認為，如果本稅之稅基認定有誤，則稅額之
        認定亦有誤，故裁罰倍數之基準即有錯誤。
      2.第二層次上認為，其自建商處取得進項憑證所表徵之稅
        額在計算本稅時，雖依法不得扣抵銷項稅額，但因為建
        商已繳了該憑證所表徵之銷項稅額，此等銷項稅額為其
        所實際負擔，因此國家之稅捐並無逃漏，也不應對其處
        以漏稅罰。
  三至於以上7筆建物之銷售價格計算（即稅基之計算）原告並
    無爭議。是以本案之爭點即集中在原告以上主張是否於法有
    據。
貳、本院之判斷：
  一營業稅法制之基本說明：
    (一)按稅捐法制上所稱之「稅捐客體」，如果將之解釋「基於
      量能課稅之要求，經由立法者所篩選、足以表彰負稅能力
      之經濟過程與狀態」時，此等「經濟過程與狀態」在學說
      上被稱為「稅捐財」，其種類不外是「所得」、「消費」
      與「財產」三大類，且原則上「稅捐財」應與「稅捐客體
      」一致。
    (二)而營業稅之「稅捐財」實質上應為「所得之消費」，但基
      於簡化稅捐行政之技術上理由，而在規範化的過程中發生
      轉化，以致營業稅法最後規定的「稅捐客體」與原來表彰
      負稅能力的「稅捐財」發生剝離，改以「銷售」作為「稅
      捐客體」，並讓銷售人在銷售過程中經由出售價金之收取
      ，而將稅負轉嫁予買受人負擔，造成名義上之稅捐名義債
      務人與稅捐實質負擔人不一致之情形。此即學說上所稱之
      「間接稅」。
    (三)另外營業稅法制形式上是以銷售人為納稅義務人，實質上
      由其代國家向後手買受人收稅，但是銷售人之所以能從事
      銷售，前階段必然有買入貨物或勞務之成本支出行為，而
      在成本支出行為流程中其是擔任買受人之地位，也是營業
      稅之實質負擔人，並且由其前手已代其繳納稅負予國家。
      此時為了「量能課稅原則」之實踐，必須忠實反映特定銷
      售人在某一「銷售階段」實際上應代收之稅款數額，因此
      有加值型營業稅制之設計（現行營業稅法只有在某些特殊
      銷售範圍，基於稽徵經濟之考量才有非加值型營業稅制之
      承認）。其設計即是容許銷售人以其銷項稅額減去進項稅
      額，而以其餘額為營業稅之應納稅額。
    (四)當然營業稅制在整個稅法架構上還有另外一個重要功能，
      即是作為營利事業所得稅勾稽上之輔佐工具。因為當在營
      業稅之稽徵過程留下記錄以後，這些紀錄即是證明營利事
      業營業收入及營業成本費用之重要證據資料，有利往後稅
      捐稽徵機關對營利事業所得稅之查核。是以在此限度內，
      並基於確保營業稅債權之考量，營業稅法制不容許跳開統
      一發票，將部分交易流程隱匿之情形發生。因為跳開統一
      發票之結果，雖然對國家應收之營業稅總額沒有影響，但
      是會有以下二種副作用：
      1.沒有在營業稅流程中出現的交易行為，其交易雙方很容
        易因此隱匿其營收，而便利其逃漏營利事業所得稅。
      2.稅款總額不變，但納稅義務人之數目減少，每一納稅義
        務人分擔之應納稅額也會提高（總金額不變，但納稅單
        位變少），結果倒帳（欠繳）之風險會因此而增加。
  二在上開法理基礎下，本案之判斷結論如下：
    (一)本稅部分：
      1.在事實認定之層面，原告雖然否認以上7筆建物全部為
        其所有並出售予第三人。但本院基於以下之理由，認定
        其為該7筆建物之實際銷售人。
        (1)積極證據部分：
          上述7戶建物中有6戶之原始起造人登記為原告之子
            女或姪子，其中5戶事後再由該登記名義人移轉予
            其他買受者，而登記為其姪子李建德之建物，事後
            也是先移轉予原告，再移轉回李建德之名下，顯然
            二人間另有買賣行為存在。是以此等證據資料即為
            認定該6戶房屋為原告出售之最具證明力證據資料。
          至於另外1戶登記予原始建商丁諒發者，原告雖謂
            該戶房屋是依合建契約分配予丁諒發者。不過由於
            事後原告與丁諒發已解除合建契約，另委請訴外人
            宜坤營造股份有限公司興建（見原告89年9月22日
            在桃園縣政府稅捐稽徵處接受調查所制作之談話筆
            錄，附於原處分卷內），顯然「丁諒發因合建而分
            屋」之待證事實，其可信度即因此受到鉅額之貶損
            。且丁諒發也自承其是向原告購買房屋（見丁諒發
            接受調查時之訊問筆錄），並有卷附之房屋買賣契
            約與及資金證明等資料為憑，亦可認定該戶房屋為
            原告所出售予丁諒發者。
        (2)原告爭執不可採之理由：
          原告對本院上開已獲致之心證，並無提出任何反證，
          而將上開已得確信之待證事實，重新推回至真偽不明
          之情況，僅空言謂：「因不懂法律，登記事項交由建
          商自行處，致生誤會」云云，本院無從信其為真正。
      2.是以被告機關對原告銷售房屋所生銷項稅額之認定，並
        無錯誤。又因為原告未辦理營業人登記，以致沒有取得
        符合營業稅法第33條各款所定要件之三聯式統一發票進
        項憑證，故依營業稅法第19條第1項第1款之規定，不得
        充為扣抵銷項稅額之進項憑證，被告機關依此在計算原
        告之營業稅應納稅額時，未將上開進項憑證扣除，而直
        接銷項稅額來認定原告應補繳之本稅稅額，亦無違誤。
        【註】：營業稅法第19條第1項第1款之規定本身即含有
                懲戒作用，作為制裁不依規定登記稅籍以致增
                加稽徵行政成本之納稅義務人手段，故其在解
                釋上沒有實質課稅原則之適用。
    (二)裁罰部分：
      1.按稅法上之行政罰可以分為漏稅罰及行為罰，凡屬漏稅
        罰者一定要實際發生漏稅結果方可加以處罰（司法院釋
        字第337號解釋參照）。
      2.而從實質之觀點，加值型營業稅制下之納稅義務人應納
        之營業稅額，必須從銷項稅額（後手實質負擔，由其出
        面繳納）中扣掉進項稅額（因為進項稅額實際上已由納
        稅義務人自行負擔，並委由前手繳交給國家），而為其
        餘額。
      3.當然在計算漏稅額時，有關進項稅額有無之判斷，又可
        以分為以下數種情形逐一說明：
        (1)第一種情形是納稅義務人根本沒有把自己實質應負擔
          之營業稅法額繳納予其前手（形式上之納稅義務人）
          ，而其前手當然也不會繳納營業稅給國家，國家沒有
          收到此筆稅收，在計算漏稅額時，納稅義務人實質上
          也沒有進項稅額可供扣抵。
        (2)第二種情形是納稅義務人有把自己實質應負擔之營業
          稅法額繳納予其前手（形式上之納稅義務人），但其
          前手卻「私自」吞下此等營業稅款，國家因此沒有收
          到此筆稅款，這時候處理之方式又要分以下二種情況
          來分別決定納稅義務人進項稅額之有無。
          如果納稅義務人取得者為合法之進項憑證，因為營
            業稅法有前後完整流程可供勾稽，前手逃漏行為很
            容易被國家查獲，也不宜讓無辜之納稅義務人受前
            手之牽累，在計算漏稅額時，應承認該筆進項稅額
            。
          但如果納稅義務人沒有取得合法之進項憑證，造成
            前後勾稽之困難，使其前手有逃漏之機會，則一方
            面國家實質上沒有收到稅款，另一方面國家沒有收
            到稅款是出於納稅義務人本身不遵守營業稅法制之
            勾稽設計制度所致，即使其實質有付出稅款予前手
            ，但在計算漏稅額時，仍不能承認此筆進項稅額。
        (3)最後一種情形則是納稅義務人有把自己實質應負擔之
          營業稅法額繳納予其前手（形式上之納稅義務人），
          而且其前手也的確把此等稅款繳納給國家，國家已實
          際收到此筆稅款，這時候不管納稅義務人取得之進項
          憑證是否為符合營業稅法第33條各款之要件，在計算
          漏稅額時，均應承認該筆進項稅額。如不如此解釋，
          國家不但沒有因為人民不守法令而受損，反而因此而
          得利（不僅稅款沒有少收，還可以多收數倍之罰鍰）
          ，這樣的結果顯然不公平。
      4.在本案中被告機關對原告提供、由房屋營造商宜坤營造
        股份有限公司為承攬工程款報酬而開立之二聯式統一發
        票6張（金額共1,200萬元），曾進行查證，確定宜坤營
        造股份有限公司有報繳上開二聯式統一發票之稅款。卻
        在此情況下，仍然以「本稅部分不承認進項憑證」為由
        ，連帶在計算漏稅額時也不予考量，這樣的法律見解違
        反了營業稅法制之基本設計架構，顯屬違法。如果在「
        罪刑法定主義」之要求下，具有懲罰作用之刑法，也承
        認構成要件合致之行為，可以因為其不具實質違法性而
        排除其刑事制裁之法律效果。則在漏稅罰之領域，對一
        個「形式外觀違反稅法程序規範，但論之實際，卻無威
        脅稅收實現之任何實質危險」之行為，認定為漏稅違章
        ，輕重相比顯屬失衡。
      5.至於財政部曾有函釋謂「此等情形可以在原告辦理營業
        人登記後，退還進項稅額，但已經處罰之部分不能變更
        」云云（被告機關在本案中並予引用），由於這樣的函
        釋內容明顯違反以上之法理，為本院所不採，亦附此敘
        明之。
      6.是以原裁罰處分尚有違法之處，應予撤銷，並發回被告
        機關，在確定減計進項稅額後，按原告漏稅之確切金額
        ，以決定裁罰之事實基礎。
        【註】：由於原告上開進項憑證所對應之建屋成本，不
                止以上7戶房屋，還須進一步計算本案中應分
                攤之進項稅額。
參、綜上所述，本件原處分在本稅部分之規制性決定並無違法，
    訴願決定予以維持亦無違誤，原告訴請撤銷於法無據，應予
    駁回。至於原處分在裁罰部分之規制性決定自有違法，訴願
    決定未予糾正，亦有未洽，原告訴請撤銷自屬有據，爰併予
    撤銷，並發回原處分機關重為決定。
據上論結，本件原告之訴為一部有理由，一部無理由，爰依行政
訴訟法第104條、民事訴訟法79條，判決如主文。
中    華    民    國    95    年     4    月   20     日
                        第五庭審判長  法  官  張瓊文
                                      法  官  蕭忠仁
                                      法  官  帥嘉寶
上為正本係照原本作成。
如不服本判決，應於送達後20日內，向本院提出上訴狀並表明上
訴理由，如於本判決宣示後送達前提起上訴者，應於判決送達後
20日內補提上訴理由書（須按他造人數附繕本）。
中    華    民    國    95    年     4    月   20     日
                                      書記官  蘇亞珍


司法院資訊處製作；財團法人民間司法改革基金會備份。
